---
title: "Visualizaciones en R"
subtitle: "Introducción a la generación de Gráficos en R"
---

## 1. Introducción

La visualización es clave en el análisis espacial porque permite identificar patrones, anomalías y tendencias de manera intuitiva. En este módulo aprenderás a transformar datos tabulares en gráficos que comuniquen información relevante, usando ejemplos reales del catastro de edificaciones (tabla `tbl_sii`).



## Visualización básica de tablas

### Explorando la tabla de datos


Cargar las librerias:

```{r}
library(dplyr)
library(sf)
```

Leemos los datos y mostramos su estructura:

```{r}
# Leer insumos del SII y descartar geometría
tbl_sii <- readRDS("data/sii/mz_constru_SII.rds") %>% 
  st_drop_geometry() # Solo la tabla

# Estructura general
glimpse(tbl_sii)

```

¿Qué información contiene la tabla?

* Nombre de la comuna (`n_com`)
* Código y número de manzana, región y comuna
* Cantidad de oficinas, comercio, viviendas por manzana
* Área de cada manzana (m²)


### Tablas de frecuencia y resumen

_¿Qué comunas tienen más manzanas registradas?_


Frecuencia de manzanas por comuna con la función `count`. Posteriormente se ordenarán los resultados con la función `arrange` y con la función `desc` está ordenación será de mayor a menor.

```{r}
tbl_sii %>% 
  count(n_com, name = "n_manzanas") %>% 
  arrange(desc(n_manzanas)) %>% 
  head(10)
```
\
Interpretación: Identificar concentración urbana o cobertura de datos.

**Resumen estadístico básico de variables cuantitativas**

```{r}
tbl_sii %>% 
  summarise(
    min_area = min(AREA, na.rm = TRUE),
    max_area = max(AREA, na.rm = TRUE),
    media_area = mean(AREA, na.rm = TRUE),
    mediana_area = median(AREA, na.rm = TRUE)
  )
```


## Visualización gráfica

###  Diagramas de barras (frecuencia de manzanas por comuna)

En este punto que generaremos algunos gráficos que visualicen la cantidad de manzanas que existen por comuna.

```{r}
# 1. Preparar los datos
cant_com = 5

top_mz <- tbl_sii %>%
  count(n_com) %>%
  top_n(cant_com, n) %>%
  arrange(n)  # Opcional: para graficar en orden ascendente
```
**Gráfico base de R**

```{r}
# 2. Crear el gráfico base R
plot_baseR <- plot(
  top_mz$n ~ reorder(top_mz$n_com, top_mz$n), #Nombres de comunas ordenados por cantidad
  type = "h",
  main = paste0("Top ", cant_com, " comunas por número de manzanas"),
  ylab = "Manzanas",
  xlab = "Comuna"
)

```


**Gráfico de barras con barplot base de R^^

```{r}
# Nombres de comunas ordenados por cantidad
names_com <- reorder(top_mz$n_com, top_mz$n)

# Crear gráfico de barras
barplot_baseR <- barplot(
  height = top_mz$n,
  names.arg = names_com,
  las = 2, # Gira las etiquetas
  main = paste0("Top ", cant_com, " comunas por número de manzanas"),
  ylab = "Manzanas",
  xlab = "Comuna"
)

```

### Histograma base en R

Se realizará un histograma con área viviendas construídas de las manzanas del SII.


```{r}
options(scipen = 999) # descartar la notación científica
hist_baseR <- hist(tbl_sii$vivienda, breaks = 100, 
     main = "Distribución del área de las manzanas", 
     xlab = "Área (m²)", ylab = "Frecuencia",
     col = "orange", border = "orange")


```



### Boxplot

Haremos un ejemplo de comparación de las distribuciones cantidad metros cuadrados de vivienda entre dos comunas del norte de Chile

```{r}
com_norte <- tbl_sii %>% 
  filter(n_com %in% c("IQUIQUE", "ALTO HOSPICIO")) 

boxplot_baseR <- boxplot(
  vivienda ~ n_com, 
  data = com_norte,
  main = "Distribución del área de manzanas por comuna",
  xlab = "Comuna",
  ylab = "Área de manzana (m²)",
  col = c("lightblue", "orange")
)


```

::: {.callout-note collapse="true"}
## valores outlier (atípicos)\


**¿Cómo identificar los valores outlier (atípicos) que aparecen en el boxplot?**

1. ¿Cómo los marca el boxplot?
	*	Los círculos que ves sobre las cajas son outliers según el criterio de Tukey:
Valores mayores que el tercer cuartil + 1.5 x rango intercuartil (IQR), o menores que el primer cuartil - 1.5 x IQR.

2. ¿Cómo extraer esos valores en R?

Supamos que queremos identificar los outliers de cada comuna:

```{r}
com_norte_sin_outliers <- com_norte %>%
 group_by(n_com) %>%
  mutate(
    Q1 = quantile(vivienda, 0.25, na.rm = TRUE),
    Q3 = quantile(vivienda, 0.75, na.rm = TRUE),
    IQR = Q3 - Q1,
    outlier = vivienda < (Q1 - 1.5 * IQR) | vivienda > (Q3 + 1.5 * IQR)) %>% 
  filter(!outlier)

# Eliminar filas donde outlier es TRUE
boxplot(
  vivienda ~ n_com, 
  data = com_norte_sin_outliers,
  main = "Distribución del área de manzanas por comuna",
  xlab = "Comuna",
  ylab = "Área de manzana (m²)",
  col = c("lightblue", "orange")
)


```
:::


## Visualización avanzada con `ggplot2`

La librería [ggplot2](https://ggplot2.tidyverse.org/articles/ggplot2.html) es uno de los sistemas más potentes y versátiles para la visualización de datos en R. Basado en la “gramática de los gráficos”, permite construir visualizaciones complejas y altamente personalizables de manera estructurada y reproducible.

Con ggplot2 puedes crear desde gráficos básicos como barras, histogramas y dispersión, hasta visualizaciones avanzadas, mapas y gráficos interactivos. La sintaxis está orientada a la composición modular: cada capa del gráfico (datos, geometría, escalas, temas, etiquetas) se define y ajusta de forma clara y coherente.



### Gráficos de Barra con  `ggplot2`

**Versión Básica**

```{r}
library(ggplot2)

# 1. Preparar los datos
cant_com = 10

top_mz <- tbl_sii %>%
  count(n_com) %>%
  top_n(cant_com, n) %>%
  arrange(n)  # Opcional: para graficar en orden ascendente
  
bar_basico <- ggplot(data =top_mz, aes(x = reorder(n_com, n), y = n)) +
  geom_bar(stat = "identity", fill = "steelblue") +
  labs(title = paste0("Top ", cant_com, " comunas por número de manzanas"), x = "Comuna", y = "N° Manzanas") 

bar_basico
```

**Versión Mejorada**

Mejoras o cambios que se pueden hacer con los gráficos

```{r}

library(scales)    # Para etiquetas bonitas
library(ggtext)    # Opcional: etiquetas enriquecidas (si lo tienes instalado)

bar_avanzado <- ggplot(data = top_mz, aes(x = reorder(n_com, n), y = n)) +
  # Barra principal con color personalizado y borde
  geom_bar(stat = "identity", fill = "#2B8CBE", 
           width = 0.6, color = "gray60", alpha = 0.8) +
  
  # Línea horizontal cada 1.000 manzanas
  geom_hline(yintercept = seq(0, max(top_mz$n, na.rm=TRUE), by = 1000), 
             linetype = "dotted", color = "gray80", linewidth = 0.4) +
  
  # Etiquetas con el valor encima de cada barra
  geom_text(aes(label = n), 
            hjust = 1.1, size = 4, fontface = "bold", color = "white") +
  
  # Cambiar la orientación
  coord_flip() +
  
  # Etiquetas y títulos enriquecidos
  labs(
    title = "Top 10 comunas por <span style='color:#2B8CBE'>número de manzanas</span>",
    subtitle = "Fuente: Servicio de Impuestos Internos",
    x = "", 
    y = "N° Manzanas"
  ) +
  
  # Tema elegante, fuentes y tamaños
  theme_bw(base_size = 13) +
  theme(
    plot.title = element_markdown(face = "bold", size = 15),
    plot.subtitle = element_text(face = "italic", size = 12, margin = margin(b = 10)),
    axis.text.x = element_text(angle = 0, hjust = 0.5, vjust = 1, color = "gray30"),
    axis.text.y = element_text(face = "bold", color = "#2B8CBE"),
    panel.grid.major.y = element_blank(),  # Sin grid horizontal
    panel.grid.minor = element_blank(),
    plot.margin = margin(10, 15, 10, 15)
  ) 

bar_avanzado
```

### Histograma  `ggplot2`

```{r}
hist_basico <- ggplot(tbl_sii, aes(x = vivienda)) +
  geom_histogram(bins = 50, fill = "darkgreen", color = "white") +
  labs(title = "Distribución del área de manzanas", x = "Área (m²)", y = "Frecuencia")

hist_basico

```


### Boxplot  `ggplot2`

```{r}
com_norte <- tbl_sii %>% 
  filter(n_com %in% c("IQUIQUE", "ALTO HOSPICIO")) %>% 
  filter(vivienda > 0)

boxplot_basico <- ggplot(data = com_norte, aes(x = n_com, y = vivienda)) +
  geom_boxplot() +
  labs(title = "Distribución del área de manzanas por comuna")

boxplot_basico

```



### Facet por comunas con  `ggplot2`


```{r}


facet_basico <- ggplot(com_norte, aes(x = vivienda)) +
  geom_histogram(bins = 30, fill = "skyblue") +
  facet_wrap(~ n_com) +
  labs(title = "Distribución de Viviendas en manzanas por comuna", x = "Área (m²)")
facet_basico

```


::: {.callout-note collapse="false"}
## Actividad: Mejorar el estilo del gráficos

Tomar los gráficos anteriores (`hist_basico, boxplot_basico, facet_basico`), agregar y modificar las siguientes elementos:

**Agregar:**

  - Subtítulo
  - agregar `theme`a su gusto (bw, minimal, gray, light, dark, etc.)
  
**Modficar**

  - Color de `fill` a su gusto en formato hex
  - La cantidad de `bins`
  - El nombre del eje y

:::


## Interactividad con `Plotly`


`Plotly` es una librería que permite convertir tus gráficos en R en visualizaciones interactivas, facilitando la exploración y el análisis visual de los datos. Plotly es especialmente útil para presentar resultados a audiencias no técnicas, ya que habilita funciones como zoom, hover (ver valores al pasar el mouse), selección dinámica y exportación directa.

Puedes crear gráficos desde cero con la función `plot_ly()` o transformar gráficos estáticos de `ggplot2` en interactivos usando `ggplotly()`.

La [documentación oficial de Plotly](https://plotly.com/r/) para R ofrece numerosos ejemplos, tutoriales y guías para sacar el máximo provecho de sus capacidades interactivas en tus proyectos de análisis de datos.

A continuación mostraremos un ejemplo simple como transformar un gráfico estático generado con `ggplot` en un gráfico dinámico tipo `plotly` utilizando la función `ggplotly()`

```{r}
library(plotly)
bar_interactivo <- ggplotly(bar_avanzado)

bar_interactivo
```


::: {.callout-note collapse="false"}
## Actividad: Transformar los gráficos estáticos a dinámicos

Utilizando la función `ggplotly()` convierta todo los gráficos -que en la actividad anterior se debía mejorar- en gráficos dinámicos.

:::


## Guardar los Gráficos

A continuación estaremos las diferentes opciones para guardar los gráficos generados en esa sección, utilizando la librería base, ggplot2 y plotly. Para esto previamente generaremos una carpeta que llamaremos `plots` en la cual guardaremos todas las imágenes generadas.

### Guardar en plot base

```{r eval = FALSE}
# Guardar gráfico como imagen PNG
png("plots/mi_grafico_base.png", width = 800, height = 600, res = 120)
# Nombres de comunas ordenados por cantidad
names_com <- reorder(top_mz$n_com, top_mz$n)

# Crear gráfico de barras
barplot_baseR <- barplot(
  height = top_mz$n,
  names.arg = names_com,
  las = 2, # Gira las etiquetas
  main = paste0("Top ", cant_com, " comunas por número de manzanas"),
  ylab = "Manzanas",
  xlab = "Comuna"
)
dev.off()

# Guardar como PDF (ideal para calidad vectorial)
pdf("plots/mi_grafico_base.pdf", width = 7, height = 5)
# Nombres de comunas ordenados por cantidad
names_com <- reorder(top_mz$n_com, top_mz$n)

# Crear gráfico de barras
barplot_baseR <- barplot(
  height = top_mz$n,
  names.arg = names_com,
  las = 2, # Gira las etiquetas
  main = paste0("Top ", cant_com, " comunas por número de manzanas"),
  ylab = "Manzanas",
  xlab = "Comuna"
)
dev.off()
```


### Guardar Gráficos con `ggplot2`

Con ggplot2 lo más práctico es usar la función ggsave(), que detecta el último gráfico generado por ggplot o puedes especificar el objeto del gráfico.

```{r eval=FALSE}
bar_avanzado
# Guardar como PNG (por defecto 300 dpi, ideal para publicaciones)
ggsave(filename = "plots/grafico_ggplot2.png", 
       plot = bar_avanzado, 
       width = 8, height = 6, dpi = 300)

# Guardar como PDF (calidad vectorial)
ggsave(filename = "plots/grafico_ggplot2.pdf", 
       plot = bar_avanzado, 
       width = 7, height = 5)

# Otros formatos disponibles: jpg, svg, tiff, eps
```

- Puedes definir el tamaño en width y height (pulgadas por defecto, puedes usar units = "cm").
- Puedes guardar directamente el último gráfico generado si no usas el argumento plot =.


### Guardar Gráficos con `plotly`

Para guardar gráficos interactivos de plotly, utiliza `htmlwidgets::saveWidget()` para exportar como archivo HTML autónomo (ideal para compartir interactividad completa).

```{r eval=FALSE}
library(htmlwidgets)

# Guardar como HTML (abrible en cualquier navegador)
saveWidget(widget = bar_interactivo, file = "plots/grafico_interactivo_plotly.html", 
           selfcontained = TRUE)

```

Exportar a imagen estática (png, jpg, svg) desde el gráfico dinámico se puede hacer usando la función `webshot::webshot()` en combinación con `htmlwidgets`.

```{r eval=FALSE}
# Instalar webshot si no lo tienes
# install.packages("webshot")
# webshot::install_phantomjs()

# Exportar a PNG usando webshot
library(webshot)
webshot(url = "plots/grafico_interactivo_plotly.html", 
        file = "plots/grafico_interactivo_plotly.png", 
        vwidth = 900, vheight = 700)
```



## Referencias:

- Histogramas: <https://bookdown.org/jboscomendoza/r-principiantes4/histogramas.html>
- Boxplot: <https://bookdown.org/jboscomendoza/r-principiantes4/diagramas-de-caja.html>
- ggplt2: ggplot2: Elegant Graphics for Data Analysis <https://ggplot2-book.org/>
- Paletas de Colores <https://colorbrewer2.org/#type=sequential&scheme=BuGn&n=3>
